臺灣高等法院民事判決　　　　　　　　 94年度上易字第500號
上　訴　人　甲○○
訴訟代理人　徐國楨律師
被　上訴人　乙○○
訴訟代理人　萬蒼吾
上列當事人間損害賠償事件，上訴人對於中華民國93年11月5日
台灣新竹地方法院92年度重訴字第199號第一審判決，提起上訴
，本院於中華民國94年11月22日言詞辯論終結，判決如下：
    主  文
上訴駁回。
第二審訴訟費用由上訴人負擔。
    事實及理由
一、被上訴人於原審主張略以：
  (一)民國83年11月間，因上訴人之夫即訴外人楊玉仁（已歿）需
    錢孔急，乃由上訴人向交情甚篤之被上訴人，請求向前保證
    責任新竹市第二信用合作社（以下簡稱新竹二信，又誠泰商
    業銀行於86年1月5日受讓該合作社，並改制為誠泰商業銀行
    新竹分行）貸款。被上訴人於83年11月26日，至位於新竹市
    ○○路84號之新竹二信總社，辦理活期儲蓄存款帳戶開戶手
    續，開立帳號00000000000000號之活期儲蓄存款帳戶，並簽
    署專用於授信往來之約定書一紙，約定與該行之往來留存印
    鑑。嗣上訴人明知被上訴人尚未允諾擔任債務人，亦未授權
    代簽借據，上訴人竟於83年12月23日，先取得被上訴人上開
    開戶之印鑑章，交予上訴人雇用之售屋小姐，至新竹市二信
    總社辦理簽署借據之程序，在貸放號碼分別為00000000、00
    000000、00000000、00000000及00000000號、金額均為新台
    幣（下同）330 萬元之五紙借據（借款契約）中之借款人欄
    內偽簽被上訴人之署押，並盜蓋前揭印鑑章，使被上訴人成
    為前揭共計1650萬元貸款（以下簡稱系爭貸款）之借款人。
    上開貸得之款項經匯入被上訴人設於新竹二信之活期儲蓄存
    款帳戶中，83年12月24日上訴人再度盜用被上訴人之前揭印
    鑑章交予不知情之訴外人蔡義緯填寫取款憑條三張，並盜蓋
    被上訴人之印鑑章於取款憑條之存戶簽章欄中，作成不實之
    取款憑條三張，將撥入被上訴人帳戶內之款項全數以提領現
    金或轉帳之方式領出。詎至84年12月27日起，因上訴人夫妻
    無法繳納借款之本息，經新竹市二信向臺灣臺北地方法院聲
    請核發支付命令，臺灣臺北地方法院於85年9月3日對被上訴
    人核發85年度促字第 25039、25040、25041、25042及25043
    號支付命令始知悉。
  (二)上訴人未經被上訴人同意，向新竹市二信冒貸鉅額貸款後又
    未能繳納利息本金，致被上訴人多年來處於信用不良之狀態
    ，完全無法在任何金融行庫申辦信用卡等金融工具使用，並
    造成被上訴人在出售靈骨塔之業務上，無法為客戶在金融行
    庫為購買靈骨塔之貸款擔保，錯失商機，損失慘重。另因上
    訴人以被上訴人名義冒貸鉅額貸款未能清償，造成被上訴人
    有負債無法清償之不良紀錄，無法使用票據亦無法聲請創業
    擔保或出國，且在上開貸款未清償之情形下，被上訴人名下
    所有財產皆隨時有被查封之危險，經濟長期陷於困境，信用
    上有嚴重污點，被上訴人因此在精神上遭受重大打擊。
  (三)聲明：上訴人應給付被上訴人1000萬元，如獲勝訴判決請求
    宣告假執行等語。
二、上訴人則略以：
  (一)被上訴人自始即知悉訴外人楊玉仁擬以被上訴人任借款人向
    新竹二信借款，被上訴人當時認為擔保物價值遠超過借款金
    額，不致對其造成損害，故同意任借款人。但嗣後房產景氣
    不佳，擔保物價值滑落，借款本息復未能如期繳納，被上訴
    人遭銀行催討而為脫免債務，即興訴誣指遭上訴人偽造文書
    冒貸貸款。
  (二)本件偽造文書等刑事案件部分，經將擔保放款借據原本五紙
    、誠泰銀行約定書原件乙紙、被上訴人信件原稿及定結果雖
    認擔保放款借據上「乙○○」簽名與誠泰銀行約定書原件、
    被上訴人信件、護照上之簽名不同。但擔保放款借據上之「
    乙○○」簽名字跡較為潦草輕率，而誠泰銀行約定書原件上
    之「乙○○」簽名則係被上訴人較用心書寫者，二者勾劃方
    式存有差異，致調查局鑑定通知書認筆劃特徵不同，然細較
    簽名之重要特徵及其它字跡，應可判斷顯係被上訴人所寫。
    被上訴人承認新竹二信之「約定書」上之簽名及地址係本人
    親自書寫（參台灣新竹地方法院檢察署89年他字第86號案件
    第135頁、第148頁反面）該約定書中之「萬」、「號」字在
    右下側特徵與借據中之「萬」字右下側之特徵完全相同。「
    經」、「路」等字右側特徵亦完全相同。另被上訴人於刑事
    案件筆錄內之簽名與系爭「借據」之簽名字跡作比較，亦可
    發現兩者完全相同，足徵被上訴人主張系爭借據之簽名非伊
    所書寫，顯非事實。另證人許秀霞於刑事案件中證明約定書
    一定要本人帶約定書，就是辦理對保等語，足証明被上訴人
    簽定約定書時顯然知悉係辦理借款。證人被上訴人之父萬蒼
    吾亦證明上訴人等人當初約定請被上訴人貸款後來不還錢等
    語，亦證明確有約定由被上訴人任借款人。
  (三)本件之借款確實經被上訴人同意所為，上訴人並無任何侵權
    行為，請求駁回被上訴人之訴等語，資為抗辯。
三、原審判命上訴人應給付被上訴人 100萬元。駁回被上訴人其
    餘之訴。上訴人就敗訴部分上訴，求為將原判決不利於上訴
    人部分廢棄，駁回被上訴人在原審之訴及假執行之聲請。其
    除引用原審之陳述外，補陳略以：
  (一)辦理活期儲蓄存款與簽署專用授信往來約定書係不同業務，
    銀行業者無可能要求同時簽署。上訴人就「被上訴人於83年
    11月26日，至新竹二信辦理活期儲蓄存款帳戶開戶手續，並
    簽署專用於授信往來之約定書，約定與該行之往來留存印鑑
    」等情，並非無爭執，原判決將之列於不爭執事項，即有違
    誤。
  (二)銀行承辦人員均會明白告知辦理之業務為何，且被上訴人於
    辦理開戶後，旋將存摺交予他人使用，被上訴人又自承貸款
    約定書之對保欄係自己所簽等情以觀，被上訴人顯知悉上訴
    人欲借款之事實。當時承辦人員許秀霞亦證稱不曾讓客戶簽
    約定書與蓋印鑑卡係不同日所作，被上訴人稱承辦人員說印
    鑑章事後再補、沒有辦理留存印鑑卡手續、當日亦無帶印章
    去等語，顯然不實。
  (三)銀行業者無可能未留存印鑑即發予客戶存摺，故被上訴人於
    辦理上開手續時，實係自己持有印章，原審未細究被上訴人
    開立活期存款印鑑卡之印章與本件系爭貸款約定書、對保印
    鑑卡、五張借據等使用之印章均相同，足認五張借據上使用
    之印章必係被上訴人交付，遽認上訴人偽造五張借據，尚有
    未合。
  (四)被上訴人於85年遭銀行催討債務後，即要求上訴人夫婦書立
    切結書，卻未對上訴人提出告訴，於 89年2月24日提出本件
    告訴時，亦未提及上訴人有冒其名貸款。況若被上訴人稱當
    時原係要開立支票甲存帳戶，其責任更大於貸款借款人，被
    上訴人不願擔任貸款借款人，亦與常理不符等語。
四、被上訴人就其敗訴部分，未上訴已確定。就上訴人上訴部分
    ，則求為駁回上訴。其除引用原審之陳述外，補陳略以：
  (一)上訴人於91年5月10日地檢署偵訊筆錄已自承借據乃係其囑
    咐公司會計前去代辦。
  (二)本件刑事部分已經原審及鈞院刑事庭判決上訴人有罪等語。
五、被上訴人主張其因上訴人之請求，於83年11月26日，向新竹
    二信總社辦理活期儲蓄存款帳戶開戶手續，開立帳號000000
    000000000 號之活期儲蓄存款帳戶，並簽署專用於授信往來
    之約定書一紙，約定與該行之往來留存印鑑。詎上訴人尚未
    經被上訴人同意，竟於83年12月23日，將被上訴人上開開戶
    之印鑑章，交予上訴人雇用之售屋小姐，至新竹市二信總社
    辦理簽署借據之程序，在 5紙借據中之借款人欄內簽具被上
    訴人之署押，並蓋用前揭印鑑章，使被上訴人成為共計1650
    萬元貸款之借款人。嗣因上訴人未按時付息，經新竹市二信
    向臺灣臺北地方法院聲請，對被上訴人核發85年度促字第25
    039、25040、25041、25042及25043 號支付命令。上訴人因
    而涉有偽造文書罪，其刑事部分，業經檢察官提起公訴，並
    經原審及本院刑事庭判決有罪等情，有台灣新竹地方法院檢
    察署89年度偵字第6128號偵查卷、原審法院91年度訴字第47
    號刑事卷等影本可稽（外放），並有本院93年度上訴字第10
    14號刑事判決足憑（見本院卷第 53-58頁），堪信被上訴人
    之主張為真實。
六、上訴人辯稱：本件借款是訴外人楊玉仁向乙○○講貸款的事
    ，之後楊玉仁到大陸去就醫，他交代我，如果乙○○有來，
    就找一個人帶她去二信，隔天蔡義緯剛好來，我就叫他帶乙
    ○○去二信開戶，辦好之後乙○○就將存摺及印章交給我，
    授權我去辦理後續的事情。之後我就將存摺及印章交給公司
    內售屋的小姐去銀行辦，至於乙○○會同意當借款人，是因
    為楊玉仁給她20萬元。且法務部調查局之筆跡鑑定亦有錯誤
    云云。經查：
  (一)本件雖經被上訴人在新竹市二信開立活期儲蓄存款帳戶，並
    在新竹市二信所提出專用於授信往來之約定書及印鑑卡上簽
    章及用印等情，然上揭約定書經完成簽署，及印鑑卡經完成
    蓋印後，上訴人於83年12月23日，囑公司內不知情之員工，
    攜帶上揭印鑑章前往新竹市二信辦理借款手續，並以楊勝惠
    及蔡義緯為連帶保證人、金額均為 330萬元、借款期間為自
    83年12月23日起至85年1月19日止之借據5紙上（總計金額為
    1650萬元），偽簽被上訴人之姓名及盜蓋被上訴人名義之印
    鑑章，使被上訴人成為前揭貸款之借款人。復於83年12月28
    日，以楊勝惠所有及蔡義緯所有，坐落在新竹縣湖口鄉○○
    ○段波羅汶小段170之8地號土地及其上門牌新竹縣湖口鄉波
    羅汶44之9、44之10、44之11、44之12、44之13號等建物（
    建號為231至235號），提供予新竹市二信設定本金最高限額
    1980萬元之抵押權。嗣85年間，因前揭貸款中之 330萬元部
    分（貸放號碼834779號）之利息僅繳至84年12月27日、另13
    20萬元部分（貸放號碼834775至834778號）之利息亦僅繳至
    85年 1月19日止，其後均未再繳交，亦未清償本金，經新竹
    二信向臺灣臺北地方法院聲請，准對被上訴人核發支付命令
    之情，業據上訴人於偵查及刑事庭坦承確有將被上訴人之印
    鑑章交予公司內某不知名之售屋小姐，指示其前往新竹市二
    信辦理簽發借據事宜等情屬實，且有他項權利證明書五份、
    臺灣臺北地方法院支付命令五份、新竹二信所提出之支付命
    令聲請狀五份、誠泰商業銀行於90年1月12日以90誠泰銀（
    新竹）字第900003號函送之借據5紙及於91年2月15日以誠泰
    新竹字第 9100017號函送之擔保放款利息整理卡片等附卷足
    憑（見前揭偵6128號卷第40頁至第45頁、原審(一)卷第16頁至
    第22頁）。又前開借據及約定書之筆跡，經送法務部調查局
    鑑定結果，認約定書上等之「乙○○」簽名筆跡與被上訴人
    所提出之信函、徵相符，而借據上借款人「乙○○」之簽名
    筆跡，則與被上訴人所提出之各項簽明筆跡特徵不符等情，
    亦有該局90年3月8日（90）陸(二)字第90010226號通知書一份
    ，在卷足參（見前揭偵6128號卷第79頁），顯見系爭借據上
    借款人「乙○○」簽名非被上訴人所為。再新竹二信於83年
    12月23日核撥前開1650萬元之借款後，係先將款撥入被上訴
    人於新竹二信所開設之活期儲蓄存款帳戶內，上訴人隨即於
    翌日（即83年12月24日）將被上訴人之印鑑章交予不知情之
    蔡義緯前往領取，蔡義緯即前往新竹二信總社，分別填寫金
    額為125萬元、300萬2800元及1224萬8000元之取款憑條各一
    張，其中125萬元及300萬2800元二筆款項係欲提領現金，另
    外1224萬8000元則欲轉入楊勝惠於新竹二信帳戶，蔡義緯並
    盜蓋前揭上訴人之印鑑章於取款憑條之存戶簽章欄，再提領
    現金或將款項轉帳入楊勝惠名義之帳戶等情，有誠泰商業銀
    行存摺存款對帳單一份、誠泰商業銀行新竹分行 90年8月15
    日誠泰銀新竹字第900034號函送之取款憑條3紙及92年5月21
    日誠泰銀新竹字第 9200029號函一份，附卷足稽（見前揭偵
    6128號卷第126頁、第153頁至第156頁、原審(二)卷第 29頁至
    第31頁），足見上訴人之抗辯，不足採信。
  (二)上訴人雖又辯稱：本件係因被上訴人收下訴外人楊玉仁給付
    20萬元，才同意當借款人云云，然為被上訴人所否認，且上
    訴人所指作為被上訴人擔任借款人報酬之支票，其發票人為
    楊勝惠、帳號000000000000號、票號0000000號、面額 20萬
    元、發票日83年12月26日，實則該支票係存入證人陳棋培所
    有帳號000000000000號帳戶，有新竹國際商業銀行中正分行
    於91年8月2日以竹商銀中正字第 19811號函送之上揭支票正
    反面影本一份在卷足參（見原審(一)卷第168頁至第170頁）。
    而據證人陳棋培於原審刑事庭結證稱：「這張票一定是甲○
    ○存進去的，因為當時我和她有生意往來，而且當時我們也
    是男女朋友，所以這張票一定是從她那裡來的，不會有第三
    人，這張票不可能是告訴人給我的」等語（見原審(一)卷第18
    9 頁背面），足見91上訴人上揭所辯，顯非事實。且被上訴
    人與陳棋培於83年11月間始相識，於83年12月23日向新竹二
    信辦理貸款時，被上訴人與陳棋培之關係尚非密切，業經證
    人陳棋培於刑事庭證述明確，若被上訴人因收下20萬元，才
    同意當借款人，自可存入自己帳戶，焉須存入當時尚不熟稔
    之陳棋培帳戶內之理？上訴人之抗辯，亦與情理不合，核無
    可取。
  (三)證人許秀霞於原審刑事庭結證：我們會跟客戶講，簽了這份
    約定書，就是辦理對保，將來有關授信部分，就是以這顆印
    章為準，並不需要本人到銀行辦理，而且約定書第10條也寫
    得很清楚等語（見原審(一)卷第 132頁），然觀之上揭約定書
    第10條：「凡持有貴社發給立約人之擔保物收據或保管證或
    立約人印鑑，前往貴社請求返還或更換擔保物及其有關文件
    ，均視為立約人之代理人，貴社得准予返還或更換之」所規
    範之內容，僅限於「前往貴社請求返還或更換擔保物及其有
    關文件」，不及於借貸關係簽訂借據。即並未約定將來辦理
    簽發借據時，本人可以毋庸到場，一切以該印鑑章為準，蓋
    簽發借據是確定該筆貸款金額、借期及相關權利義務內容之
    使債權確定發生之行為，並非請求返還擔保物或更換擔保物
    及其相關文件等此種行為，自難僅從上揭約定書，及用印於
    印鑑卡之情，即遽為被上訴人確已同意擔任上揭高達1650萬
    元貸款之借款人，上訴人之抗辯，亦非有據。
  (四)又上訴人辯稱前揭法務部調查局筆跡鑑定結果有錯，上訴人
    請求將相關文書送刑事警察局鑑定云云，惟該項鑑定係檢察
    官於實施偵查程序中依法囑託法務部調查局鑑定。經核該局
    將誠泰商業銀行約定書原件乙紙，其上約定書人「乙○○」
    簽名筆跡編為甲類鑑定資料。擔保放款借據原件五紙，其上
    借款人「乙○○」簽名筆跡編為乙類鑑定資料。信函原件三
    份、護照原件乙本、台灣中小企業銀行存摺乙本，其上「乙
    ○○」簽名筆跡編為丙類鑑定資料。再以「歸納分析、特徵
    比對」之方法，就上開「乙○○」簽名筆跡為鑑定，經鑑定
    結果，認定「甲類簽名與丙類簽名筆畫特徵相符」、「甲類
    簽名、丙類簽名與乙類簽名筆畫特徵不符」，有前揭該局90
    年3月8日（90）陸(二)字第90010226號通知書一份，在卷足參
    （見前揭偵6128號卷第79頁），是該局以上開「歸納分析、
    特徵比對」之科學方法，所得鑑定結果，自堪採取。上訴人
    以該鑑定結果不利上訴人，並以自稱所謂以肉眼即可辨認兩
    者簽名筆畫相同云云，否認上開鑑定結果，即無可取。其請
    求再送他機關鑑定，亦核無必要。
七、按因故意或過失，不法侵害他人之權利者，負損害賠償責任
    ，民法第184條第1項前段定有明文。又損害賠償，除法律另
    有規定或契約另有訂定外，應以填補債權人所受損害及所失
    利益為限，同法第216條第1項亦定有明文。再不法侵害他人
    之名譽、信用者，被害人雖非財產上之損害，亦得請求賠償
    ，民法第195條第1項亦有規定。經查本件上訴人未經被上訴
    人之同意，即以被上訴人之印鑑，偽造被上訴人之借據，持
    向新竹二信貸款1650萬元，嗣後無法清償，使被上訴人遭新
    竹二信求償，侵害被上訴人名譽及信用等人格權，有如前述
    ，依上開規定，上訴人自應就被上訴人所受之損害，負損害
    賠償責任，故本件所應審酌者，為被上訴人請求上訴人給付
    1000萬元，是否適當。按「名譽」為個人在社會上享有一般
    人對其品德、聲望或信譽等所加之評價，屬於個人在社會上
    所受之價值判斷。因此名譽有無受損害，應以社會上對其評
    價是否貶損為斷。準此，冒用被上訴人名義借款，並為債權
    銀行聲請法院核發支付命令，既具有公示性，客觀上即足使
    被上訴人被指為債信不良，其原所建立之聲望必有減損，信
    譽勢必因此低落。本院爰審酌上訴人冒用被上訴人名義，盜
    用被上訴人之印章及偽造被上訴人之署押，向新竹二信借得
    鉅額款項，並將所得之款項全數提領花用殆盡，嗣後無力清
    償，造成被上訴人信用破產，無法自金融行庫取得任何信用
    工具或金融工具使用，使被上訴人之名譽及信用受有重大之
    侵害，造成被上訴人在精神上之損害，並斟酌上訴人係國小
    畢業，以經營房地產為業，被上訴人則為高中畢業，台北工
    專肄業，從事商業，月入約12萬元等兩造之身分、地位及經
    濟狀況之一切情狀，認被上訴人所受非財產上之損害金額，
    應以 100萬元為適當，應予准許；逾此範圍之請求，即非有
    據，不應准許。
八、綜上所述，被上訴人主張為可採，上訴人所辯均無可取。從
    而，被上訴人本於侵權行為的損害賠償法律關係，請求上訴
    人給付100萬元，為有理由，應予准許。是則原審判命上訴
    人如數給付，並依兩造之聲請為准、免假執行之宣告，於法
    並無不合。上訴意旨指摘原判決此部分不當，求予廢棄改判
    ，為無理由，應予駁回。
九、本件事證已臻明確，兩造其餘之陳述及攻擊防禦方法，經審
    酌核與判決結果不生影響，不再一一論述，併予敘明。
據上論結，本件上訴為無理由，依民事訴訟法第449條第1項、第
78條，判決如主文。
中　　華　　民　　國　　94　　年　　12　　月　　6 　　日
　　　　　　      民事第九庭　審判長法　官  吳景源
　　　　　　　　　　　　　          法　官  鄭威莉
　　　　　　　　　　　　　          法　官  連正義
正本係照原本作成。
不得上訴。
中　　華　　民　　國　　94　　年　　12　　月　　7 　　日
　　　　　　　　　　　　　　　　　　書記官  張永中
